【裁判字號】    89,上易,770
【裁判日期】    900307
【裁判案由】    妨害自由等
【裁判全文】
臺灣高等法院刑事判決                            八十九年度上易字第七七號
    上  訴  人
    即 自訴 人  甲○○○有限公司
    代  表  人  壬○○
    自訴代理人  辛○○
                癸○○
                乙○○
    被      告  丁○○  原名.
                戊  ○
                庚○○
                己○○
    共      同
    選任辯護人  劉錦隆
                楊仲傑
右上訴人因被告毀損案件，不服臺灣士林地方法院八十七年度自字第二五一號，中華
民國八十八年十二月十四日第一審判決，提起上訴，本院判決如左：
    主  文
上訴駁回。
    理  由
一、自訴意旨略以：被告丁○○（原名王志宏）係德寶營造股份有限公司（以下簡稱
    ：德寶公司）北區工程處位於臺北縣汐止市環大天屋工地（以下簡稱：天屋汐止
    工地）之工務所所長即工地主任，被告戊○係德寶公司前開工地副工地主任，被
    告己○○及庚○○則係前開工地現場監工及助理監工。緣自訴人甲○○○有限公
    司（以下簡稱：甲○○○公司）於民國八十六年間與德寶公司簽約承包德寶公司
    前開天屋汐止案住宅新建工程之擋土措施及其附屬工程。於工程施作期間，因雙
    方對工期之計算存有歧見，德寶公司乃自八十七年二月二十三日起，陸續發函指
    稱自訴人公司所承作之上開工程進度落後。然因自訴人公司實際並無遲延施工之
    情事，乃覆函向德寶公司提出說明，並明確表示德寶公司無權要求自訴人公司撤
    除現場人員及機具設備。詎被告丁○○、戊○、己○○及庚○○四人竟基於共同
    毀損之概括犯意，分別於如附表所示之時間，在上開工地，指示不知情之工人拆
    毀如附表所示之工作架鋼管、鑽機、鐵鍊、鋼索、電源線及萬向接頭、水龍頭等
    物件、機具，因認被告等共同涉有刑法第三百五十四條之毀損之罪嫌云云。
二、按犯罪事實應依證據認定之，無證據不得推定其犯罪事實；又不能證明被告犯罪
    者，應諭知無罪之判決，刑事訴訟法第一百五十四條、第三百零一條第一項分別
    定有明文。次按認定不利於被告之事實，須依積極證據，苟積極證據不足為不利
    於被告事實之認定時，即應為有利於被告之認定，更不必有何有利之證據；又告
    訴人之告訴，係以使被告受刑事訴追為目的，是其陳述是否與事實相符，仍應調
    查其他證據以資審認；且被害人之陳述如無瑕疪，就其他方面調查又與事實相符
    ，固足採為科刑之基礎，倘其陳述尚有瑕疪，則在未究明前，遽採為論罪科刑之
    根據，即難認為適法，最高法院三十年上字第八一六號判例、五十二年臺上字第
    一三○○號判例、六十一年臺上字第三○九九號判例均可資參照。
三、訊據被告丁○○、戊○、己○○及庚○○均堅決否認有何毀損犯行，被告四人均
    辯稱：渠等僅為公司之員工聽命於公司指示行事，並無何違法之犯意，自訴人公
    司所承包德寶公司所屬之天屋汐止工地工程進度確嚴重落後，渠等自有權依德寶
    公司與自訴人公司之合約規定通知停工、並要求自訴人公司將員工及機具撤離工
    地，以另行招商承作，然因自訴人公司拒不將工地之工作架拆除，且逕行將機具
    以鐵鍊及鋼索固定於工地，致其他承商均無法施作，又時值颱風來襲之際，為免
    颱風來襲造成土石流或其他損害，渠等乃依約採取合理且必要之方式進行撤除之
    處理，渠等於移置器具等行為前曾請教法務部門之意見，得到認可，渠等施工，
    卻被告毀損，如任令工程停頓，如颱風來襲造成像林肯大郡崩坍等災害，渠等又
    難逃公共危險或過失致死傷等重大刑責，渠等夾在二公司之間應如何是好，又渠
    等明知雙方已有糾葛，一直小心翼翼，豈有可能故意毀損各等語。
四、經查：自訴人公司雖一再指述確有如附表所示之機具及物件遭被告等指示不知情
    之工人毀損破壞云云，並提出相關鑽機及工作架等現狀照片存卷為憑；然被告等
    除供承為移置機具及撤除工作架時，曾剪斷鑽機電源線及固定鑽機之鐵絲、鋼索
    ，並拆除組合工作架之鋼管外，對其餘自訴人所指述之毀損情事均已堅決否認；
    被告丁○○及戊○並辯稱：鋼索為德寶公司所提供，非自訴人公司所有等語明確
    （見原審八十八年元月二十七日訊問筆錄）。另證人即自訴人公司工地現場工程
    人員謝瑞熊亦具結證稱：固定機具之鋼索確為德寶公司所提供無誤等語屬實（見
    原審八十八年十月二十日訊問筆錄）。其雖於原審另證稱：鑽機上連接之旋轉水
    龍頭被拆下毀損、且伊觀察德寶公司工人以敲擊之方式拆卸萬向接頭，因而推斷
    其螺牙應已受損；至於鑽機本身固無損壞，然因當時尚在施工中，因此合理推斷
    原屬鑽機之配件即鑽桿二支應深入擋土牆內，遭德寶公司員工弄斷後，已無法取
    出使用，此部分自鑽機本身無法看出，相關照片亦無從顯示云云（見原審八十八
    年十月二十日訊問筆錄），其於本院調查時則改稱：萬向接頭本是圓形因毀損變
    為橢圓云云（見本院八十九年七月七日訊問筆錄），然衡諸證人謝瑞熊所指鑽桿
    遭切斷、萬向接頭及水龍頭遭損毀各節，其先語出推測嗣則謂確有此事，然充其
    極均僅足證明器物是否發生損壞之結果，尚不足證明被告等具有毀損之犯罪故意
    ，至於自訴人公司向維生營造股份有限公司所租得之大型吊車之二支桁架，確有
    五、六枝之鋼管鏽蝕、彎曲乙節，固有自訴人公司所提出之吊車桁架照片數幀在
    卷可據，且經證人即維生營造股份有限公司負責人陳振華結證屬實（見原審八十
    八年十一月二日訊問筆錄）；然證人陳振華亦陳稱：有關吊車桁架鋼管鏽蝕，應
    係機器置放該處許久未動所致，至於鋼管彎曲部分，可能是桁架搬運途中不慎踫
    撞造成，至於主機部分，並無損壞等語（見同前筆錄）。再參酌被告丁○○、戊○及己○○、庚○○雇工搬移機具之所為，無非意欲將汐止天屋工地內阻礙施工
    之機具移置他處，以便另行招商施工，衡情亦無惡意撞損吊車機具之毀損動機及
    必要，則自訴人僅以吊車桁架鋼管確有損壞之結果，即遽認被告等有何故意毀損
    之犯行，亦乏所據。
五、再查：有關自訴人公司用以固定前開工地內鑽機三台之鐵絲及鐵鍊遭剪斷乙節，
    固為被告等自承屬實，已如前述。然按：有關德寶公司及自訴人公司就本件工程
    承攬合約中確已訂明：「乙方（即甲○○○公司）之營建機具設備與起重設施及
    交通工具之操做、維修人員應遵從甲方（即德寶公司）工程人員調度以配合相關
    工種之工程進度」（合約第十七條第二項）、「乙方因施工需要，應徵得甲方與
    建築師認可，始得在工地或建物內開闢、安裝交通動線，或其他臨時假設之施工
    器具與設施，並應於甲方或建築師通知拆除或依據設計圖樣修復時，乙方應於通
    知期限內完成，否則甲方將逕行雇工處理，並將處理費用於工程款與保留款中扣
    除，乙方不得異議，倘因此而造成工程損失或人員傷亡，乙方應負全部責任」（
    合約第十七條第三項）、「解除合約：乙方如有左列情事時，甲方得隨時逕行解
    本合約，並得以任何方式將全部或一部分工程改招他商承辦或由甲方自行辦理，
    倘因此甲方蒙受損，乙方及其保證人應負全部賠償責任。一、乙方未履行本合約
    規定。....  三、乙方逾規定期限尚未開工進料，或開工後施工進行遲延，作輟
    無常，或工人、機具設備不足，甲方認定不能依限完工時。」（合約第三十一條
    ），有德寶公司與自訴人公司之工程承攬合約書影本乙份附卷可稽；是依該合約
    內容參互以觀，德寶公司於前開合約存續中，不僅對於工程、工地之機具、人員
    及配置等均有權管理並指揮、調度，亦得於自訴人公司未能依通知完成相關指示
    之情況下，可「逕行雇工」自行進行處理；於自訴人公司違反合約規定時，除可
    解除契約外，復可以「任何方式」將工程改由其他承商或由德寶公司自行處理；
  ，而所謂之「任何方式」雖未具體約明，然此於解釋上自應包括直接排除自訴人
    公司之工地佔有，以達到可使其他承商或自行進行工程之合理手段在內。經查：
    依卷附合約書顯示，該合約全部工程應由自訴人公司於自八十六年四月一日起之
    二百個日曆天內（含例假日）完工（見合約第九條）；然德寶公司於八十七年二
    月二十七日發出存證信函向自訴人公司表示：工程進度已嚴重落後，請即行改善
    等語之時為止，確已逾越工期多時，有相關存證信函附卷為憑。而迄德寶公司以
    卷附八十七年八月十一日存證信函通知自訴人公司撤除工地閒置機具、復於同年
    八月二十日以卷附第八七─一二一二二一─０一三號函文表示將逕行代為雇工處
    理現場機具之時為止，已逾工期達近三百日；雖自訴人一再指稱：係因德寶公司
    隱藏地質探勘資料、復因天然颱風之災害及聯外道路封閉等等因素造成工期之展
    延，實際並無逾期云云，且提出相關工期展延計算表、工程日報表、協議書、地
    質鑽勘報告書存卷可參；惟依卷附合約書十條之規定：「乙方意欲承攬本工程時
    ，應被視為已詳細調查及勘查工地及四周環境，並已滿意現有道路或其他交通通
    達工地之方式、地表及地下土質、氣候、施工狀況與性質，損害工地臨近財產或
    傷害該財產佔有人之風險，須移除物品之性質，乙方施工所須人員營舍。....」
    ，則德寶公司因自訴人公司所承攬工程進度嚴重落後，自認自訴人已違反合約之
    規，因而函請自訴人公司撤離機具，以便另行招商處理，尚非全然無據。況查：
    自訴人公司於接獲德寶公司停工之通知後，確即將工地內機具上鎖、固定工地內
    ，並將吊車車門以電焊焊住之事實，已據證人謝瑞熊於原審結證屬實（見原審八
    十八年六月二日訊問筆錄），其並證稱：自訴人公司為繼續施工，並無意運走機
    具；且如未移開伊公司所固定於工地內之機具，勢必無法施作工地之地錨工程等
    語明確（見同前筆錄）；而證人丙○○（自訴人公司之實際負責人）於本院調查
    時亦證稱確實有上開將機具上鎖、固定及吊車車門以電焊焊住等行為，並承認根
    據德寶公司的設計圖，若自訴人公司的機具未移動，工程無法繼續施工等語（見
    本院八十九年五月二十六日訊問筆錄）。足見自訴人公司確於接獲德寶公司指示
    後，仍無意撤離工地、且所為已致德寶公司無法另行招商完成相關地錨工程，則
    德寶公司所屬之被告等員工於指揮、通知自訴人公司撤離機具無效後，即以自訴
    人公司違反合約，以及現場工地係位於坡地（有工地現場照片在卷可參），時值
    颱風來襲之際如未及時施工處理將致生公共安全為由，逕行雇工代自訴人將固定
    於工地現場之機具移置處理；復因自訴人公司所管有之鑽機確經其員工以鐵絲、
    鐵鍊固定於工地現場，而施工架復係架設於陡壁上，因而指示工人將鐵鍊及拆卸
    施工架鋼管，雖所為致鐵鍊、鐵絲斷折及施工架鋼管彎曲，然衡諸此等物材價值
    甚微，且所為確係採取一般工程工地撤離機具之合理、通用、正常方式；從而，
    被告等自認所為已合於前開合約所規定之「逕行雇工代為處理」、「以任何方式
    接收工地之授權容許，尚非全然無稽。至自訴人公司上訴意旨謂被告等稱颱風侵
    台，並非緊急避難事由不得阻卻違法；又自訴人與德寶公司所訂合約中未授權或
    承認德寶公司或被告等得自力救濟並拆除自訴人之機具，合約第三十一條雖約定
    「任何方式」等語，惟此權利之行使須於合法之限度內為之。再者自訴人為解決
    爭執，曾提出和解方案並建議將部分爭議提付仲裁，詎德寶公司不顧建議，命被
    告逕行移除自訴人之機具。且德寶公司與自訴人間之工程糾紛，應循雙方合約及
    法律規定以獲致解決，不得採取非法之自力救濟手段，此係與本案極類似之臺灣
    士林地方法院八十五年度自字第二００號判決之見解，自訴人已於被告等為毀損
    犯行前，將該判決傳真至德寶公司及工地，足徵渠等於動手前已知其行為違法。
    綜上可知，被告等確有毀損犯行云云。惟按故意者，謂知悉犯罪事實，又有犯罪
    行為之決意，二者不備，不得謂故意。茲被告等如前所述，依當時客觀情狀，認
    自訴人公司既已違反合約之規定，渠等即可按合約約定之「任何方式」，採取一
    般工程工地撤離機具之合理、通用、正常方式拆除自訴人之機具，主觀上並無毀
    損之認識。且被告丁○○於決定拆除機具前，已徵詢德寶公司法務人員徐彥之意
    見，而經告知拆除並非毀損後（見本院八十九年九月十一日訊問筆錄），始為前
    述決定，顯見被告丁○○係聽取並信賴法律專業人士之意見，衡情，其主觀上尚
    難謂有毀損之犯意，縱德寶公司及被告等已知悉上開臺灣士林地方法院八十五年
    度自字第二００號判決之見解亦難遽謂渠等既知該判決即有毀損犯意。至自訴人
    提出和解方案並建議將部分爭議提付仲裁，是否遵循此一民事紛爭解決方式，與
    本案被告等是否有毀損犯行無涉。從而渠等既無毀損之認識及決意，自難認渠等
    於主觀上確有何毀損之不法犯意。此外，復查無其他積極事證足資證明被告四人
    涉犯毀損罪行，本件不能證明被告等犯罪，自應為渠等無罪判決之諭知。
六、原審以調查證據結果，斟酌全辯論意旨，認不能證明被告等犯罪，而為被告等無
    罪之諭知，核無不當，自訴人上訴意旨仍執前詞認應成立犯罪，指摘原判決不當
    ，為無理由，應予駁回。
據上論斷，應依刑事訴訟法第三百六十八條，判決如主文。
中    華    民    國    九十      年      三        月        七        日
                              臺灣高等法院刑事第八庭
                                  審判長法  官  蔡  秀  雄
                                        法  官  沈  宜  生
                                        法  官  楊  炳  禎
右正本證明與原本無異。
不得上訴。
                                        書記官  廖  素  花
中    華    民    國     九十     年      三        月         七       日
附表：
┌─────────────┬─────────────────────┐
│犯罪時間                  │      犯罪事實    │
├─────────────┼─────────────────────┤
│八十七年八月二十日        │     乙台鑽機之鐵鍊及電線被剪斷           │
│                          │     惟鑽機並未被從工作平台拆下           │
├─────────────┼─────────────────────┤
│八十七年八月二十六日      │      丁○○及戊○共同指示工人拆除置於工地│
│上午八時三十分許          │      Ｊ─Ｋ工作架上之鑽機乙部，致鑽機開關│
│                          │      之電源線被剪斷、鑽機馬達之電源線被剪│
│                          │      斷、鑽機上之萬向接頭及旋轉水龍頭被拆│
│                          │      除、固定鑽機之鋼索、鐵鍊及鐵絲被剪斷│
├─────────────┼─────────────────────┤
│八十七年八月二十六日      │      丁○○及戊○指示工人繼續進行當日上午│
│下午二時許                │      之拆除工作，並進而開始拆除Ｈ─Ｊ段工│
│                          │      作架上之二部鑽機，並將置Ｈ─Ｊ及Ｊ─│
││      Ｋ段工作架上之三部鑽機所接合而深入地│
│                          │      下之鑽桿攔腰切斷，致殘餘鑽桿埋於地下│
│                          │      無法取出，而將鑽機移離工作台，至於Ｈ│
│                          │      ─Ｊ二部鑽機配件損壞情形同前。另工人│
│                          │      開始拆除由鋼管組合而成之工作架，並將│
│                          │      所拆下之鋼管自空中任意擲至地面，致鋼│
│                          │      管彎曲無法使用。                    │
├─────────────┼─────────────────────┤
│八十七年八月二十七日      │      丁○○、戊○指示己○○、庚○○及工人│
│上午八時三十分許          │      繼續拆除Ｈ─Ｊ段上之二部鑽機及工作架│
│                          │      ，並將鑽桿切斷、拆除工作架，任意棄置│
│                          │      拆下之鋼管零件。復將鑽機上電線、鐵鍊│
│                          │      及鋼索剪斷，且拆毀萬向接頭及水龍頭。│
├─────────────┼─────────────────────┤
│八十七年十月十三日        │      被告等擅以其他大型吊車將該吊車及附屬│
│                          │      桁架吊離工地而棄置於北投焚化爐工地，│
│                          │      致桁架上鋼管彎曲無法再使用，而吊車之│
│                          │      保險桿彎曲，已失去防止車身後仰之功能│
│                          │      。                                  │
└─────────────┴─────────────────────┘


司法院資訊處製作；財團法人民間司法改革基金會備份。
